臺灣臺北地方法院民事判決　　　　　　　99年度訴字第5273號
原　　　告　黃育慈
被　　　告　李秀冬
訴訟代理人　顏武男律師
上列當事人間返還借款事件，本院於中華民國100年2月17日言詞
辯論終結，判決如下：
    主  文
原告之訴駁回。
訴訟費用由原告負擔。
    事實及理由
甲、程序部分:
    按訴狀送達後，原告不得將原訴變更或追加他訴，但請求之
    基礎同一，或擴張或減縮應受判決事項之聲明者，原告得將
    原訴變更或追加他訴，民事訴訟法第255條第1項第2款、第3
    款分別定有明文。經查，本件原告原起訴聲明為：被告應給
    付原告新臺幣（下同）100萬元，及自民國99年7月6日起至
    清償日止，按週年利率5﹪計算之利息。嗣於100年1月13日
    本院言詞辯論程序中當庭變更訴之聲明為：被告應給付原告
    350萬元，及自99年7月6日起至清償日止，按週年利率5﹪計
    算之利息。核其訴之變更，所主張基礎事實相同，僅擴張應
    受判決事項之聲明，揆諸首揭說明，其所為訴之變更，應予
    准許。
乙、實體部分:
一、原告起訴主張略以：
  (一)被告前陸續向原告父親黃家騰借款3,504,600元，但一直拒
    絕還款，直至99年7月6日與原告達成清償協議，同意還款13
    0萬元，其中30萬元先行給付，其餘100萬元以分期付款方式
    於每月25日給付15,000元至20,000元，雙方簽有還款協議書
    為證。詎被告支付30萬元後，即未依約分期清償，經原告催
    討，被告仍置之不理，爰依金錢借貸關係請求被告清償借款
    350萬元。
  (二)原告否認被告對於父親黃家騰之債務已經清償完畢，被告辯
    稱還款協議書係遭訴外人林天雄脅迫而簽立，但如該還款協
    議書係遭脅迫而簽立，被告為何未立刻報警，拖延至1個月
    後才報警，又為何要包紅包予林天雄？顯與常情不符。原告
    因要照顧子女，無法親自向被告催討，被告又不理不睬，原
    告甚感困擾，經廟裡主任委員吳二郎詢問原委後，同意幫忙
    原告催討系爭債務，原告因此委託吳二郎代為處理，並未採
    用暴力脅迫方式強迫被告還款，被告所辯，不足採信等語。
  (三)並聲明：被告應給付原告350萬元，及自99年7月6日起至清償
    日止，按週年利率5﹪計算之利息。
二、被告則以：
  (一)被告係開設旅行社為業，從未向原告借款，但與原告之父黃
    家騰長期有金錢往來，時間達10餘年。惟被告已分別於89年
    11月30日還款50萬元，於90年4月10日還款35萬元，於91年5
    月14日還款20萬元，另黃家騰夫妻參加被告之旅行社行程未
    付款，積欠團費632,800元，被告代購黃家騰經營之萬谷企
    業股份有限公司機票費用1,459,895元，合計被告已經清償
    3,142,695元，雙方債權債務關係已經結清，被告不再積欠
    黃家騰債務。詎黃家騰於兩年前突然死亡後，原告隨即提出
    被告所簽發之票號NJ0000000、NJ0000000、NJ0000000及NJ0
    000000號，票載發票日分別為89年8月10日、89年11月26 日
    、89年11月27日、89年12月13日，面額分別為704,600元、
    300,000元、1,500,000元及600,000元之支票4紙，並請林天
    雄、吳二郎等黑道人士前往被告公司催討債務。林天雄並於
    99年7月6日持空白之還款協議書，要求被告在身分證字號及
    地址處蓋手印並簽名，被告為求安心上班，只好在林天雄等
    人之脅迫下簽立還款協議書，林天雄則於99年7月23日再將
    還款協議書交給被告，其上增加原告之簽名及手印、「收到
    參拾萬元」等字樣，及見證人吳二郎、林天雄之簽名。事實
    上還款協議書並非兩造當場親簽，且還款協議書記載1式兩
    份，由兩造各執1份，但原告並無原本，亦證還款協議書並
    非真正。況林天雄、吳二郎因涉嫌暴力討債案件，經臺北市
    政府刑事警察局偵辦，被告並以被害人身分前往應訊，目前
    由臺灣士林地方法院檢察署偵辦中，亦可證明被告係遭脅迫
    而簽立還款協議書，爰依民法第92條撤銷協議書之意思表示
    。兩造從無金錢借貸關係，原告所執之上開支票4紙亦已罹
    於時效，自不得據此請求被告還款。縱被告對黃家騰仍然負
    有金錢債務，但黃家騰死亡後，除原告外仍有配偶邱英子、
    長女黃淑芳、次女黃美瑩、參女黃靜雯、四女黃美華等繼承
    人，此有原告提出之繼承系統表為證。則黃家騰之繼承人是
    否均拋棄繼承或限定繼承仍有不明，原告請求被告單獨對其
    清償借款，於法不合等語，資為抗辯。
  (二)並聲明：
  1.駁回原告之訴。
  2.如受不利判決，願供擔保請准宣告免為假執行。
三、兩造不爭執事項:
  (一)原告為黃家騰之女，黃家騰於97年5月17日死亡，其繼承人
    包括配偶邱英子、長女黃淑芳、次女黃美瑩、三女黃靜雯、
    四女黃美華及五女即原告，此有原告提出之繼承系統表及臺
    北市戶籍登記簿各1件為證（見本院卷第29頁、第31至33頁
    ）。
  (二)原告持有被告所簽發之票號NJ0000000、NJ0000000、NJ0000
    000及NJ0000000號，票載發票日分別為89年8月10日、89年
    11月26日、89年11月27日、89年12月13日，面額分別為704,
    600元、300,000元、1,500,000元及600,000元之支票4紙，
    此有該支票4紙為證（見本院卷第34、35頁）。
四、本件原告主張被告簽立還款協議書，同意清償積欠原告父親
    黃家騰之債務，被告則否認之，並以前詞置辯。是本件兩造
    爭執之處厥為：(一)兩造是否有金錢借貸關係？(二)還款協議書
    是否由兩造所簽立？被告是否受脅迫而為意思表示？被告請
    求撤銷還款協議書之意思表示，是否有理？(三)原告請求被告
    清償借款350萬元，有無理由？茲分敘如下：
  (一)兩造是否有金錢借貸關係？
    查原告持被告所簽發之票號NJ0000000、NJ0000000、NJ0000
    000及NJ0000000號，票載發票日分別為89年8月10日、89年1
    1月26日、89年11月27日、89年12月13日，面額分別為704,6
    00元、300,000元、1,500,000元及600,000元之支票4紙向被
    告催討其積欠父親黃家騰之債務，要求被告簽立還款協議書
    一節，為兩造所不否認。而原告於本院99年12月28日言詞辯
    論程序中亦自承：「被告目前還沒有還清我父親的借款」等
    語（見本院卷第19頁），顯見被告係與原告之父黃家騰具有
    金錢借貸關係，兩造間並無金錢借貸關係。至於還款協議書
    係原告向被告催討上開支票4紙之債務時而簽立，是否因此
    另外成立金錢借貸關係，仍應視協議書是否有效成立而論，
    惟兩造間除還款協議書外，別無其他金錢借貸關係等情，應
    可認定。
  (二)還款協議書是否由兩造所簽立？被告是否受脅迫而為意思表
    示？被告請求撤銷還款協議書之意思表示，是否有理？
    原告主張兩造就上開4紙支票之借款於99年7月6日達成清償
    協議，被告同意還款130萬元，其中30萬元先行給付，其餘
    100 萬元以分期付款方式於每月25日給付15,000元至20,000
    元，雙方並書立還款協議書為憑，並提出該還款協議書1件
    為證。然查，上開支票4紙之金錢債務係存在被告與原告之
    父黃家騰之間，業如前述，而黃家騰死亡後，除原告1人外
    ，另有邱英子、黃淑芳、黃美瑩、黃靜雯及黃美華等繼承人
    ，原告於本院言詞辯論程序中亦陳稱：沒有辦理拋棄繼承或
    限定繼承等語（見本院卷第19頁背面）。則依被繼承人之債
    權債務由繼承人公同共有之原則，且原告亦未提出分割遺產
    之協議，原告並無權持上開4紙支票要求被告單獨對其清償
    父親黃家騰之債務，其請求被告單獨對其清償其因繼承所得
    之債權，已非適法。參諸證人吳二郎於本院言詞辯論程序中
    證稱：「原告在99年7月6日簽還款協議書的半個月前來找我
    ，原告說他被人家欠錢，我是作土方的，我也是廟的主任委
    員，原告也是委員，所以原告請我幫忙，原告希望我找對方
    出面談，我就去被告公司找他，第一次被告跟我約在他們公
    司樓下的頂呱呱，當場有我、世雄（真實姓名不知）、被告
    一個人，我就問被告如何還款，被告說他要問清楚，沒有結
    論就結束了。第二次是相隔1個星期後，我去公司找被告，
    被告跟我約在公司附近的日本料理店，被告也找了幾個人，
    我、世雄及林天雄有去，談論也是沒有結果。後來1個星期
    後再約第三次，約在被告公司樓下的伯朗咖啡，我們就在那
    邊談，看被告要如何還，被告說他願意還150萬元，後來打
    折變130萬元。後來過幾天，我們找代書製作還款協議書，
    99 年7月6日我叫一個阿潭拿還款協議書給被告簽，地點在
    被告公司樓下簽還款協議書，在場的人有被告本人、阿潭而
    已，原告與吳二郎的簽名都是事先簽好的，後來阿潭把還款
    協議書拿回來給我。簽完還款協議書我就把原告交給我的支
    票交給被告」、「他打電話給我，叫我拿還款協議書給他簽
    ，沒有強暴、脅迫行為」等語（見本院卷第42頁）；另證人
    林天雄於本院言詞辯論中亦證稱：「剛才吳二郎所述是我口
    述給他聽的，因為他們第二次約在日本料理店的時候，我去
    的時候，現場有吳二郎、世雄、被告本人、還有4、5個人我
    不認識，我到現場時，我問被告說是不是你向原告的父親借
    的錢，被告說是，但說已經有清償，被告有拿1本筆記本紀
    錄，原告的父親出去玩的費用都是被告支付，我就說兩造要
    不要去調解委員會調解，被告說不用，後來被告找來的朋友
    看到筆記本沒有原告父親的簽名，所以被告的朋友就說欠人
    家錢要還錢，當場我就跟被告說回去想一想我們再聯絡。後
    來，被告跟我約在南京東路附近的頂呱呱，只有我與被告兩
    人，被告就跟我說他與原告的父親很好，他們一起做生意失
    敗，我就說這跟債務無關，被告就說要約原告出面談，我們
    就約在隔一天在伯朗咖啡，原告夫妻有到場，原告有打電話
    給她母親，要她母親跟被告交談，確認這300多萬是被告借
    款，他母親說這是他女兒繼承的部分，請他跟原告處理。原
    告後來就先離開，剩下我與被告談話，被告表示他沒有錢，
    說要標會50萬與原告處理，我說不可能，後來被告就說150
    萬元處理，他說可以先標會50萬元給原告，剩下100萬元要
    一個月還2、3萬元，我說好，就這樣決定，我找代書製作還
    款協議書給被告看，如果被告沒有意見我就找人拿給他簽，
    當時我就立刻找代書寫了壹張150萬元的協議書。隔天，被
    告又打電話給我，約我在頂呱呱，說他沒有辦法，希望改成
    130 萬元，先拿30萬元給原告，並且包個紅包給我，我說我
    要問原告才能回答你，後來我就把事情告訴吳二郎，請他回
    去問原告，原告表示同意，當天我就把原告交給我的支票及
    明信片交給被告。還款協議書應該是在上面的日期簽的，還
    款協議書就是阿潭拿給被告簽的，阿潭今天有到庭，我打電
    話給被告，說要不要拿上去公司給他簽，被告表示不願意，
    說約在樓下就好，我就叫阿潭拿到被告公司樓下給被告簽，
    然後被告簽完，阿潭就拿給我」等語（見本院卷第43頁）；
    證人「阿潭」即葉耿潭於本院言詞辯論程序中亦證稱：「這
    份還款協議書是我拿給被告簽名的」、「是林天雄委託我拿
    給被告簽名的，時間99年7月6日大約中午12點半，地點在被
    告公司樓下管理員的辦公桌，簽名的時候只有我與被告，這
    是被告本人簽的」等語（見本院卷第44頁背面）。顯見兩造
    簽立還款協議書之過程，係由原告委託吳二郎催討債務後，
    由吳二郎委託林天雄出面與被告商討，林天雄再囑託葉耿潭
    持還款協議書讓被告簽名蓋手印，原告並未直接與被告磋商
    還款內容，亦未與被告同在一地當面簽署，吳二郎也在場見
    證，則此還款協議書是否出於被告自由意志而簽立，尚非無
    疑。況證人吳二郎、林天雄亦因涉及暴力討債事件，現由臺
    灣士林地方法院檢察署檢察官偵辦中，此為證人吳二郎、林
    天雄所不否認，佐以證人林天雄、葉耿潭與被告簽立還款協
    議書之過程，均係多人多次前往被告公司與被告交涉，難認
    被告無心生恐懼之情形。是原告主張還款協議書係遭人脅迫
    而簽立等語，非無可採，原告依據民法第92條第1項請求撤
    銷還款協議書之意思表示，亦屬有理。
  (三)原告請求被告清償借款350萬元，有無理由？
    按繼承人自繼承開始，除本法令有規定外，承受被繼承人財
    產上之一切權利、義務，民法第1148條第1項定有明文。復
    按繼承人有數人時，在分割遺產前，各繼承人對於遺產全部
    為公同共有，民法第1151條亦有明文。查原告係持父親黃家
    騰所執上開支票4紙向被告催討債務，然黃家騰死亡後，除
    原告外另有邱英子、黃淑芳、黃美瑩、黃靜雯及黃美華等繼
    承人，均未辦理拋棄繼承或限定繼承，且原告亦未提出分割
    遺產之協議，則黃家騰對於被告之債權，應由繼承人對被告
    為全體繼承人而為請求，原告自不得請求被告單獨對其為清
    償，故原告依兩造間借貸關係請求被告清償借款，尚非有理
    。又原告單獨請求被告簽立還款協議書既非適法，且還款協
    議書亦因原告主張係受他人脅迫而撤銷其意思表示，則原告
    依還款協議書請求被告清償借款，已屬無據。準此，原告請
    求被告清償借款350萬元，並非有理。原告應與其餘繼承人
    共同持上開支票4紙請求被告清償借款，方為妥適，附此敘
    明。
五、綜上論述，原告固執被告簽發之上開支票4紙及還款協議書
    請求被告清償債務，然上開支票4紙之債務係存在原告之父
    黃家騰與被告間，黃家騰死亡後，應由黃家騰之全體繼承人
    向被告請求，被告亦未提出遺產分割之協議，尚不得請求被
    告單獨對其還款。又被告抗辯還款協議書係遭人脅迫而簽立
    部分，並非無據，則被告據以撤銷還款協議書之意思表示後
    ，原告已不得依還款協議書請求被告清償借款，故原告請求
    被告清償借款，尚非有理。從而，原告聲明請求被告應給付
    原告350萬元，及自99年7月6日起至清償日止，按週年利率5
    ﹪計算之利息，為無理由，應予駁回。
六、本件事證已臻明確，兩造其餘攻擊防禦方法及提出之證據，
    經本院詳加審酌後，認均不足以影響判決之結果，毋庸一一
    予以論述，附此敘明。
七、據上論結，本件原告之訴無理由，依民事訴訟法第78條，判
    決如主文。
中    華    民    國    100    年    2    月    25    日
                  民事第六庭   法  官  郭顏毓
以上正本係照原本作成。
如對本判決上訴，須於判決送達後20日內向本院提出上訴狀。如
委任律師提起上訴者，應一併繳納上訴審裁判費。
中    華    民    國   100    年    3     月    1     日
                               書記官  林政彬